最　高　行　政　法　院　判　決
                                      100年度判字第597號
上  訴  人　金門鴻運股份有限公司
代　表　人　蔡育仁
訴訟代理人　王東山　律師
被 上訴 人　金門酒廠實業股份有限公司
代　表　人　李清正
訴訟代理人　丁志達　律師
　          陳錫川　律師
          　方耀德　律師
上列當事人間政府採購法事件，上訴人對於中華民國98年12月10
日臺北高等行政法院98年度訴字第1475號判決，提起上訴，本院
判決如下：
　　主  文
上訴駁回。
上訴審訴訟費用由上訴人負擔。
　　理  由
一、上訴人參與被上訴人所辦理「糯性高粱2,990萬公斤」採購
    案，得標後即簽署財物採購合約書，由上訴人自決標日起至
    民國97年12月31日止，按月給付被上訴人糯性高粱。嗣被上
    訴人以上訴人經其催告後仍未履行合約，且未提出合理說明
    ，及上訴人無正當理由不履行合約，以97年8月14日酒總字
    第0970005908號函（下稱原處分），通知上訴人終止合約，
    及將刊登政府採購公報，上訴人因不服被上訴人認其有政府
    採購法第101條第1項第12款「因可歸責於廠商之事由，致解
    除或終止契約者」之情事，向被上訴人提出異議，經被上訴
    人以97年9月24日酒總字第0970006560號函復駁回上訴人異
    議（下稱異議處理結果），上訴人不服，向行政院公共工程
    委員會（下稱工程會）提出申訴經駁回（下稱申訴審議判斷
    ），遂提起本件行政訴訟。
二、上訴人起訴主張：其係因大陸政府管制糧食出口等不可抗力
    因素致不能履約，且非上訴人所得預期，上訴人對此無任何
    故意或過失，自屬不可歸責於上訴人；被上訴人所要求之糯
    性高粱種類之產區有限，並非任何地區所生產之糯性高粱均
    可通過被上訴人之要求標準，上訴人無法在短時間內以其他
    地區生產之糯性高粱來履約，上訴人對被上訴人所負97年5
    月及6月份之履約責任應予免除；縱不能免除上開履約責任
    ，則依約仍應給予展延履約期限，並得於事件消滅後逐次順
    延交付；又於大陸地區解除管制糧食出口之禁令後，上訴人
    即迅速辦理高粱進口，上訴人本諸誠實信用原則依約履行，
    並無拒絕履約之情況等語，求為判決申訴審議判斷、異議處
    理結果、原處分均撤銷。
三、被上訴人則以：本件採購契約之總價新臺幣（下同）352,19
    2,100元，已逾財物採購之50,000,000元標準，屬查核金額
    以上之採購案，上訴人提出之展延履約期限申請，須經被上
    訴人呈報上級機關金門縣政府核定後始得受理，惟上訴人所
    檢附之「2008年4月28日吉林省商務廳之通知」及「2008年5
    月13日吉林省嘉禾土畜產進出口貿易開發有限公司函」均非
    正本，且蓋用戳章亦未證明正式，亦未檢附主管官署發給之
    證明文件，非契約所定之展延期限有效文件，與申請展延履
    約期限之要件不符。又前揭文件內容並無從據以判斷所謂暫
    緩出口之糧食，係就全面或個別性糧食進行控管，及其中是
    否包含高粱或系爭糯性高粱在內。況系爭契約履行標的之糯
    性高粱，於契約中並未限定得標廠商須以中國大陸、甚或吉
    林省生產之糯性高粱交貨方符合約規定，上訴人殊無因此即
    免除其依合約履行義務之餘地；上訴人依約就5、6月份本應
    給付被上訴人各250萬公斤之糯性高粱，已逾期未為給付，
    自屬可歸責於廠商之事由所致，被上訴人依法通知將刊登政
    府採購公報，自無違誤等語，資為抗辯，求為判決駁回上訴
    人之訴。
四、原審斟酌全辯論意旨及調查證據之結果，以：
(一)上訴人不否認未依約交付97年5、6月之糯性高粱，惟主張系
    爭高粱之來源地為大陸吉林省，因受大陸暫緩糧食出口及四
    川大地震影響無法交貨，此為不可抗力非可歸責於上訴人云
    云。惟依本件採購合約書第7條第3項規定：「一、契約履約
    期間，有下列情形之一，確非可歸責於廠商，而需展延履約
    期限者，廠商應於事故發生或消滅後，儘速以書面向機關申
    請展延履約期限。機關得審酌其情形後，以書面同意延長履
    約期限，且不計算逾期違約金……：(1)發生人力不可抗力
    之因素（申請延期交貨或免計罰款時，須提出有效之證明文
    件或檢具所在地主管官署《國外由駐外使館或當地商會等》
    發給之證明文件經本公司簽准後始予受理，如屬查核金額以
    上則經本公司呈報上級機關核定後始予受理）」。上訴人雖
    提出大陸吉林省商務廳、吉林省高粱商會前開通知為憑，惟
    提送被上訴人之文件均屬影本，且非屬本國政府機關作成之
    文件，是被上訴人認此等文件未經驗證，證明力或有未足，
    尚非契約所稱證明文件，而未得逕為呈報上級機關核定，核
    與前開契約規定程序，並無不合，況被上訴人亦另通知上訴
    人提出相關佐證，上訴人亦未能說明無法提出具有證明力文
    件之理由，是其稱被上訴人違法未呈送履約期限延展申請，
    應非可採。
(二)次查，本件買賣標的糯性高粱，於契約中並未限定得標廠商
    ，必須以中國大陸、甚或吉林省生產之糯性高粱交貨方符合
    約規定，僅要求該糯性高粱須於「水份含量」、「破碎粒及
    夾雜物」、「澱粉含量」、「容重量」、「損害粒」、「它
    種混和率」及「屬性」等項。上訴人主張系爭契約標的係屬
    特定物，無從以其他地區生產者交貨，尚屬無據，是縱認上
    訴人主張97年5、6月間因大陸吉林省管制高粱出口屬實，則
    上訴人亦非不得以其他區域貨源供被上訴人檢驗後給付，上
    訴人既主張本件係因不可抗力因素所致，則其僅以單一地區
    暫緩出口為由，亦難認已達不可抗力之程度。且被上訴人係
    以製酒為業，糯性高粱為製造之主要原料，兩造訂立長達1
    年之供貨契約，交易金額達3億餘元，被上訴人欲以契約確
    保之權利，當屬持續之供應貨源及穩定之原料品質，上訴人
    為供應商，就此類大宗糧食原料交易，因氣候、產量所致之
    供需波動情形，自應謀求對策以為因應，以減輕事件所生之
    損害。本件上訴人除就履約之事前因應不足，其後亦未見其
    另覓其他供貨途徑以減輕損害，難認其無可歸責。
(三)上訴人97年5月、6月未依約給付高粱，被上訴人即於97年7
    月10日催告通知上訴人儘速交貨，並於97年7月30日補齊5、
    6月之未交數量，而上訴人訂購之高粱分別於97年7月11日、
    7月19日、7月21日、7月29日、8月1日、8月3日進口，雖其
    數量尚未達合約單月應交付之數量，被上訴人並無拒絕受領
    交付之意，然上訴人前述期間所進口之高粱，均未交付被上
    訴人，其無正當理由而不履行契約，應屬明確。又兩造縱就
    97年5月、6月應交付之高粱，存有履約期限展延之爭議，然
    上訴人既已於同年7月即得進口高粱，顯然當時不存有未能
    依約交付之因素，是依合約第17條爭議處理(三)之處理原則
    ：「與爭議無關或不受影響之部分應繼續履約。但經機關同
    意無須履約者不在此限」，本件上訴人就其97年7月應依限
    交付高粱既無爭議，被上訴人亦未同意上訴人無須履約，則
    上訴人未依約交貨，即難認無歸責原因，被上訴人依法終止
    與上訴人間之合約，應屬合法，被上訴人以原處分通知上訴
    人將刊登政府採購公報，亦於法尚無違誤，異議處理結果維
    持原處分，申訴審議判斷遞予維持，亦無不合。從而，上訴
    人訴請撤銷申訴審議判斷、異議處理結果及原處分，為無理
    由，應予駁回。
五、本院查：
(一)按「機關辦理採購，發現廠商有下列情形之一，應將其事實
    及理由通知廠商，並附記如未提出異議者，將刊登政府採購
    公報：一、……。十二、因可歸責於廠商之事由，致解除或
    終止契約者。」政府採購法第101條第1項第12款定有明文。
    依此規定，如係因可歸責於廠商之事由，致解除或終止契約
    者，機關即得作成刊登政府採購公報之處分。復依本件採購
    合約書第16條第1項規定：「廠商履約有下列情形之一者，
    機關得以書面通知廠商，終止契約或解除契約之部分或全部
    ，且不補償廠商因此所生之損失：……八、無正當理由而不
    履行契約者。」另系爭合約補充說明書「玖、二」規定：「
    如廠商交貨逾期30日以上，或經本公司催告後仍未履行合約
    ，且亦未向本公司提出合理說明或所提說明不合理者，本公
    司得隨時解除合約……」。是如上訴人交貨有逾期30日以上
    ，未向被上訴人提出合理說明或所提說明不合理者；或無正
    當理由而不履行契約者，被上訴人即得終止契約。其屬可歸
    責於上訴人者，被上訴人即得作成刊登政府採購公報之處分
    。
(二)又認定事實為事實審之職權，是事實審法院之事實認定，如
    無違經驗法則、論理法則或證據法則，即不能指為違法。本
    件原審認：上訴人97年5月、6月未依約給付高粱，被上訴人
    即於97年7月10日催告通知上訴人儘速交貨，並於97年7月30
    日補齊5、6月之未交數量，而上訴人訂購之高粱分別於97年
    7月11日、7月19日、7月21日、7月29日、8月1日、8月3日進
    口，雖其數量尚未達合約單月應交付之數量，被上訴人並無
    拒絕受領交付之意，然上訴人前述期間所進口之高粱，均未
    交付被上訴人，其無正當理由而不履行契約，應屬明確；又
    本件買賣標的糯性高粱，於契約中並未限定必須以中國大陸
    、甚或吉林省生產之糯性高粱交貨方符合約規定，上訴人主
    張系爭契約標的係屬特定物，無從以其他地區生產者交貨，
    尚屬無據，是縱認上訴人主張97年5、6月間因大陸吉林省管
    制高粱出口屬實，則上訴人亦非不得以其他區域貨源供被上
    訴人檢驗後給付，上訴人既主張本件係因不可抗力因素所致
    ，則其僅以單一地區暫緩出口為由，亦難認已達不可抗力之
    程度，自屬可歸責於上訴人之事由等情，業據原判決詳述其
    得心證之理由，並就上訴人之主張何以不足採取，分別予以
    指駁甚明；經核與證據法則、經驗法則及上開規定無違，即
    難指為違法。上訴人主張其為不可歸責云云，乃上訴人就原
    審取捨證據、認定事實之職權行使，指摘其為不當，要無可
    採。
(三)依上述原審確定之事實，上訴人97年5月、6月應交付之高粱
    ，迄97年7月10日均未給付，足見上訴人交貨有逾期30日以
    上之情事，此與被上訴人有無催告已不相干。則上訴人稱：
    被上訴人於97年7月10日以酒總字第0970004918號函，要求
    上訴人於97年7月30日前將5月、6月之未交數量4,400噸盡速
    交貨，8月10日前將7月份應交之數量2,500噸交畢，其催告
    依當時客觀條件，任何人均無從達到，以此指摘催告不合法
    云云，即與本件結論無涉。再系爭採購合約書第17條第3項
    第1款規定：「履約爭議發生後，履約事項之處理原則如下
    ：與爭議無關或不受影響之部分應繼續履約。但經機關同意
    無須履約者，不在此限」。上訴人既自承自97年7月1日起，
    大陸地區即不存在所謂糧食禁運問題，伊並於97年7月11日
    進口480噸糯性高粱至臺灣、97年7月19日及29日復分別進口
    240噸糯性高粱，合計至系爭契約終止前，上訴人至少已進
    口960噸糯性高粱至臺灣，則縱雙方對於大陸地區有無於97
    年5月1日起暫緩糧食出口60天尚有爭議，然97年7月以後之
    糯性高粱既已不存在所謂無法進口取得問題，而與兩造爭議
    無關或不受爭議影響，依前揭採購合約書第17條第3項第l款
    規定，上訴人自應繼續履約，將已進口之糯性高粱交付被上
    訴人以應生產所需，惟上訴人並未將該糯性高粱交付被上訴
    人，其無正當理由不為履約之情事，甚為灼然。原判決因認
    被上訴人得據以終止系爭契約，並依政府採購法第101條規
    定通知將刊登政府採購公報，於法自無違誤。
(四)另系爭採購合約書第7條第3項規定：「一、契約履約期間，
    有下列情形之一，確非可歸責於廠商，而需展延履約期限者
    ，廠商應於事故發生或消滅後，儘速以書面向機關申請展延
    履約期限。機關得審酌其情形後，以書面同意延長履約期限
    ，且不計算逾期違約金: (1)發生人力不可抗力之因素(申請
    延期交貨或免計罰款時，須提出有效之證明文件或檢其所在
    地主管官署(國外由駐外使館或當地商會等)發給之證明文件
    經本公司簽准後始予受理，如屬查核金額以上則經本公司呈
    報上級機關核定後始予受理。」原審因認：上訴人雖提出大
    陸吉林省商務廳、吉林省高粱商會前開通知為憑，惟提送被
    上訴人之文件均屬影本，且非屬本國政府機關作成之文件，
    是被上訴人認此等文件未經驗證，證明力或有未足，尚非契
    約所稱證明文件，而未得逕為呈報上級機關核定，核與前開
    契約規定程序，並無不合。是上訴人稱被上訴人違法未呈送
    履約期限延展申請云云，亦非可採。
(五)所謂判決不備理由係指判決全然未記載理由，或雖有判決理
    由，但其所載理由不明瞭或不完備，不足使人知其主文所由
    成立之依據而言。本件原審本於職權調查證據後，駁回上訴
    人之訴，業已在判決理由欄詳敘其採證之依據及得心證之理
    由，經核尚無判決理由不備之違法。
(六)綜上，上訴意旨均係就原審已詳為論述事項，指摘原判決違
    法，洵不可採。原判決核無違誤。上訴論旨，指摘原判決違
    法，求予廢棄，難認有理由，應予駁回。
六、據上論結，本件上訴為無理由。依行政訴訟法第255條第1項
    、第98條第1項前段，判決如主文。
中　　華　　民　　國　　100　 年　　4　　 月　　28　　日
                    最高行政法院第三庭
                        審判長法官　黃　璽　君
                              法官　楊　惠　欽
                              法官　吳　東　都
                              法官　陳　金　圍
                              法官　蕭　惠　芳

以  上  正  本  證  明  與  原  本  無  異
中　　華　　民　　國　　100　 年　　4　　 月　　28　　日
　　　　　　　　　　　　　　　書記官　彭　秀　玲